臺灣高等法院民事判決　　　　　　　　　　　　　　九十二年度重上字第四六六號
　　上　訴　人　　美揚企業有限公司
　　兼法定代理人　丙○○
　　上　訴　人　　乙○○
　　右三人共同
　　訴訟代理人　　劉建成律師
　　上　訴　人　　甲○○
　　右三人共同
　　訴訟代理人　　逄紹峰律師
　　被　上訴人　　華南商業銀行股份有限公司
　　法定代理人　　許德南
　　訴訟代理人　　陳俊宏
右當事人間返還消費借貸款事件，上訴人對於中華民國九十二年七月十日臺灣新竹地
方法院九十一年度重訴字第二四三號第一審判決提起上訴，本院已於九十三年九月十
四日言詞辯論終結，判決如左：
    主      文
上訴駁回。
原判決所命給付新台幣部分減縮為新台幣壹仟零拾伍萬肆仟捌佰伍拾元，及如原
判決附表一所示之利息、違約金。
第二審訴訟費用由上訴人連帶負擔。
    事實及理由
一、被上訴人起訴主張：上訴人美揚企業有限公司（下稱美揚公司）於民國（下同）
    八十七年十二月二十九日邀上訴人丙○○、乙○○、戊○○、甲○○、丁○○為
    連帶保證人向伊保證上訴人美揚公司對伊現在（包括過去所負，現在尚未清償）
    及將來所負之借款、票據、透支、墊款、保證、損害賠償等及其他一切債務以新
    臺幣（下同）二千九百萬元為限額負連帶清償責任。另於八十八年十二月二十七
    日以上訴人丙○○、乙○○為連帶保證人向伊出具限額美金四十八萬元之委任開
    發遠期信用狀契約，並分別於八十九年二月二日、同年七月二十四日向伊申請開
    發遠期信用狀，其信用狀號碼、信用狀開發金額、已結匯金額、國外押匯金額、
    伊墊款金額、已清償金額、清償日、約定清償日、墊款餘額（即請求金額）、利
    息、違約金等如原判決附表二所示。又上訴人美揚公司分別於原判決附表一所示
    之借款日以上訴人丙○○、乙○○、戊○○、甲○○、丁○○為連帶保證人，向
    伊借款九筆，金額共計一千一百萬元，約定利率、違約金、清償期等如原判決附
    表一所示。上開墊款及借款等債務均已屆清償期，詎上訴人美揚公司除於九十年
    十月三十日、十一月三十日、十二月二十八日及九十一年二月十九日分別清償伊
    十五萬元，共計六十萬元外，尚積欠伊一千零四十萬元、美金十三萬九千八百七
    十二元二角四分。爰依消費借貸及連帶保證契約之法律關係，訴請判命上訴人連
    帶給付伊一千零四十萬元、美金十三萬九千八百七十二元二角四分，及如原判決
    附表一、二所示之利息、違約金之判決。原審就被上訴人之請求，判決被上訴人
    全部勝訴，被上訴人對於上訴人之上訴則聲明駁回上訴，原判決所命給付新台幣
    部分減縮為一千零三十五萬四千八百五十三元及如原判決附表一所示之利息、違
    約金。
二、上訴人美揚公司、丙○○、乙○○等人則以：被上訴人與上訴人美揚公司於九十
    年四、五月間就兩造間消費借貸及保證債務成立清償協議，由上訴人美揚公司依
    被上訴人之指示先行清償當時已到期之利息及違約金，並擬妥分期攤還協議書（
    下稱系爭協議書）交被上訴人審核，被上訴人並於同年九月間完成系爭協議書之
    用印手續，被上訴人自不得再依原消費借貸及保證契約之法律關係向伊等請求清
    償借款本金、利息及違約金。又被上訴人與上訴人美揚公司既已就分期攤還本金
    、利息暫緩、連帶保證人僅列上訴人丙○○、乙○○二人、協議前之利息均已清
    償、減免違約金等達成協議，被上訴人即不得為與系爭協議書相反之主張。上訴
    人美揚公司自同年十月間起依系爭協議書之約定將分期清償之款項存入上訴人美
    揚公司設於被上訴人帳戶內供被上訴人扣款取償，惟被上訴人拒絕扣款沖償，係
    屬受領遲延，並非上訴人美揚公司拒絕履行協議，故依系爭協議書之約定，被上
    訴人現僅可請求上訴人美揚公司、上訴人丙○○、乙○○連帶清償目前已到期之
    每月十五萬元之本金，而不得請求約定利息、違約金及法定遲延利息。被上訴人
    於九十二年十月十四日將上訴人丙○○存放於被上訴人竹東分行之存款四萬五千
    一百四十七元收取抵銷上訴人美揚公司未償款項之一部分，亦應扣除等語，資為
    抗辯。原審為上訴人敗訴之判決，上訴人不服，提起上訴，聲明：(一)原判決廢棄
    。(二)被上訴人在第一審之訴駁回。
    上訴人戊○○、甲○○、丁○○等人另以：伊等之保證責任已因被上訴人與上訴
    人美揚公司簽定系爭協議書而免除，被上訴人不得再向伊等主張保證責任。縱認
    伊等保證責任未因系爭協議書之簽定而免除，被上訴人於九十年四、五月間與上
    訴人美揚公司達成分期清償協議，並於九十年九月十二日正式用印完成，此期間
    長達六個月，被上訴人均未以書面通知伊等，遲至提起本件訴訟後之九十二年六
    月十七日始在原審以辯論意旨狀之送達代替對伊等之書面通知，顯與授信約定書
    第拾條第一項「應即以書面通知立約人」之約定不符，不生通知之效力，伊等
    自無庸對系爭債務續負保證責任。又伊等並非委任開發遠期信用狀契約之連帶保
    證人，無須就該部分債務負連帶保證債務等語置辯。原審為上訴人敗訴之判決，
    上訴人不服，提起上訴，聲明：(一)原判決廢棄。(二)被上訴人在第一審之訴駁回。
三、查上訴人美揚公司於八十七年十二月二十九日邀上訴人丙○○、乙○○、戊○○
    、甲○○、丁○○為連帶保證人，向被上訴人保證上訴人美揚公司對被上訴人現
    在（包括過去所負，現在尚未清償）及將來所負之借款、票據、透支、墊款、保
    證、損害賠償等及其他一切債務以二千九百萬元為限額負連帶清償責任。另於八
    十八年十二月二十七日以上訴人丙○○、乙○○為連帶保證人向被上訴人出具限
    額美金四十八萬元之委任開發遠期信用狀契約，並分別於八十九年二月二日、同
    年七月二十四日向被上訴人申請開發遠期信用狀，經被上訴人墊款。上訴人美揚
    公司又分別於原判決附表一所示之借款日以上訴人丙○○、乙○○、戊○○、甲
    ○○、丁○○為連帶保證人，向被上訴人借款九筆，金額共計一千一百萬元。上
    訴人美揚公司嗣後提出分期攤還申請，被上訴人於九十年九月間通知上訴人美揚
    公司、丙○○、乙○○在系爭協議書簽蓋章，被上訴人竹東分行則於九十年九月
    十二日蓋用該分行之印信。上訴人美揚公司自九十年十月三十日、十一月三十日
    、十二月二十八日及九十一年二月十九日分別清償被上訴人十五萬元，共計六十
    萬元等情，有被上訴人提出之保證書、委任開發信用狀契約、開發信用狀借款約
    定書、開發信用狀申請書、進口單據到達通知單、進口結匯證實書、信用狀、授
    信約定書、借據，及上訴人提出之分期攤還協議書、華南商業銀行認證單、放款
    戶帳號資料查詢單、上訴人美揚公司活期存款存摺節本等件附卷可稽（見原審卷
    第一三至五一頁、第八四、八五、一三八至一四二頁），並為兩造所不爭執，堪
    信為真實。
四、上訴人主張：上訴人美揚公司與被上訴人簽定上開分期攤還協議書，因意思表示
    一致而生效，上訴人美揚公司、丙○○、乙○○僅須依系爭協議書之約定分期攤
    還，而上訴人戊○○、甲○○、丁○○等三人之保證責任已因系爭協議書之生效
    而免除，被上訴人於九十二年六月十六日所為系爭協議書內容通知上訴人戊○○
    、甲○○、丁○○，並不符前揭授信約定書第十三條之約定，上訴人戊○○、甲
    ○○、丁○○依該約定，自不需對上訴人美揚公司借款債務負保證責任等情，被
    上訴人則以前揭情詞置辯。經查：
  (一)按當事人互相表示意思一致者，無論其為明示或默示，契約即為成立，民法第一
    百五十三條第一項定有明文。查上訴人美揚公司邀上訴人丙○○、乙○○為連帶
    保證人與被上訴人於九十年九月十五日簽定分期攤還協議書，雙方各自簽名、蓋
    章、用印完成，此有該協議書在卷（原審卷第八四頁、第八五頁）佐證，並為兩
    造所不爭執，堪信為真實。
　(二)次按稱和解者，謂當事人約定，互相讓步，以終止爭執或防止爭執之契約，民法
  　第七百三十六條訂有明文。又和解之範圍，應以當事人相互間欲求解決之爭點為
    限，至於其他爭點，或尚未發生爭執之法律關係，雖與和解事件有關，如當事人
    並無欲求一併解決之意思，要不能因其權利人未表示保留其權利，而認該權利已
    因和解讓步，視為拋棄而消滅（最高法院五十七年台上字第二一八○號判例參照
    ）。查依系爭協議書內容觀之，被上訴人係與上訴人美揚公司、丙○○、乙○○
    ，就原消費借貸契約中，就本金部分作成成期攤還，以及就利息部分作成暫緩清
    償之協議，則該分期攤還、利息暫緩之約定，即被上訴人之讓步，自屬和解契約
    ，惟觀其性質，係就原來明確的借貸關係為基礎而成立之和解，僅係認定之性質
    ，尚無創設之性質。而系爭協議書既僅就本金及利息所作成之和解契約，違約金
    部分，系爭協議書並未約定，亦未拋棄，自非和解約效力所及，自仍應按原借貸
    契約履行。再者，系爭協議書之當事人為被上訴人、上訴人美揚公司、丙○○、
    乙○○，上訴人戊○○、甲○○、丁○○，並非當事人，此經上開協議書記載甚
    明。況該協議書第四項明確載有：「本分期攤還協議書為原借據之一部分，具法
    律效力與原借據相同．．．」，則上開和解契約之效力，自不及於上訴人戊○○
    、甲○○、丁○○三人，惟因被上訴人並未拋棄對該三人之權利，其等依前揭最
    高限額保證契約之保證責任，亦不因上開協議書之簽定而免除。
　(三)再按保證人與債權人約定就債權人與主債務人間所生一定債之關係範圍之不特定
  　債務，預定最高額，由保證人保證之契約，學說上稱為最高限額保證，此種保證
    契約如定有期間，在該期間內所生約定範圍內之債務，不逾最高限額者，均為保
    證契約效力所及，如未定期間，保證契約在未經保證人依民法第七百五十四條規
    定終止或有其他消滅原因以前，所生約定範圍內之債務，亦同。故在該保證契約
    有效期間內，已發生約定範圍內之債務，縱因清償或其他事由而減少或消滅，該
    保證契約依然有效，嗣後所生約定範圍內之債務，於不逾最高限額者，債權人仍
    得請求保證人履行保證責任（最高法院七十七年台上字第九四三號判例參照）；
    又民法第七百五十五條固規定就定有期限之債務為保證者，如債權人允許主債務
    人延期清償時，保證人除對於其延期已為同意外，不負保證責任，然未定期間之
    最高限額保證契約，在保證人依民法第七百五十四條規定終止或有其他消滅原因
    以前，所發生約定範圍內之債務，如債權人允許主債務人延期清償，而所延展之
    清償期仍在保證契約有效期間內，保證人自不得援引首開法條主張不負保證責任
    。查系爭保證契約未定期間，且約定保證人應就主債務人現在（包括過去所負現
    在尚未清償）及將來所負之借款、票據、透支、墊款、保證、損害賠償等一切債
    務以二千九百萬元為限額（含本金及其利息、遲延利息、違約金、損害賠償其他
    從屬於主債務之負擔．．．），此有上開保證書在卷可考，本件保證契約應屬不
    定期間最高限額保證契約。又查依上訴人丙○○、乙○○、戊○○、甲○○、丁
    ○○與被上訴人所定前揭授信約定書第拾條固載明：「立約人所保證之債務，
    如貴行允許主債務人延期清償或分期清償時，應即以書面通知立約人，立約人同
    意於貴行書面通知到達或視為到達時，仍續負全部債務之保證責任。」，其中有
    「應即以書面通知立約人」之約定，惟無通知期限之約定，被上訴人只須以書面
    通知到達上訴人等保證人，立約之保證人即應續負保證責任，殊不因通知之遲速
    而異其效力。本件被上訴人既於九十二年六月十七日以提出辯論意旨狀為上開書
    面通知（原審卷第一九一頁），上訴人戊○○、甲○○、丁○○亦自陳彼三人業
    已收受該辯論意旨狀繕本等情（原審卷第一九八頁），依上開約定，其等三人仍
    應續負全部保證債務之責任。此外，該授信約定書第拾條第二項明定：「立約
    人對主債務人延期清償或分期清償之債務，如有可認為同意續負保證責任之表示
    者，貴行得為免前項之通知」、第拾陸條約定：「本約定書係補充各個授信契據
    之一般性共通約款，於立約人簽章交付貴行後生效．．．」，查前揭保證書已明
    示上訴人戊○○、甲○○、丁○○三人應負最高限額保證責任，授信書乃補充上
    開最高限額保證之約定，而本件未定期間最高限額保證契約，並不適用民法第七
    百五十五條之規定，則被上訴人有無通知上訴人戊○○、甲○○、丁○○有關上
    開協議書內容，均無礙於彼三人應履行之保證責任。
　(四)依系爭協議書第四項約定：「本分期攤還協議書為原借據之一部分，具法律效力
  　與原借據相同，如有未依約履行時，乙方（即上訴人美揚公司）所有債務視為全
    部到期，甲方（即被上訴人）得依法追討」，查上訴人美揚公司為上述借款後分
    別於九十年十月三十日、十一月三十日、十二月二十八日、九十一年二月十九日
    後清償四筆款項計六十萬元後，自九十一年三月起即未再依約清償債務，此有上
    開放款戶帳號資料查詢單、上訴人美揚公司活期存款存摺在卷足憑，並為兩造所
    不爭執，信屬實在。上訴人美揚公司及上訴人丙○○、乙○○為系爭協議書之當
    事人，依前述約定，上訴人美揚公司未依約履行之債務視為全部到期，依協議書
    約定暫緩之利息，視為全部到期，至違約金因未經協議約定，仍依原借據所約定
    內容定之，被上訴人依協議書、原借據請求上訴人美揚公司、丙○○、乙○○給
    付如原判決附表一、二所示之利息、違約金，洵屬正當。另上訴人戊○○、甲○
    ○、丁○○因非系爭協議書之當事人，自不受該協議書效力之拘束，惟仍受前揭
    保證書、授信約定書之拘束，本件借款契約主債務人上訴人美揚公司上開全部債
    務既全部視為到期，上訴人戊○○、甲○○、丁○○依上述保證契約，亦應與其
    餘上訴人就上開借款債務之本、息、違約金負連帶清償之責。
　(五)上訴人美揚公司、丙○○、乙○○等人雖辯稱被上訴人拒絕沖償，係被上訴人受
  　領遲延，並非上訴人美揚公司給付遲延，而不負給付遲延責任云云，惟查：本件
    債務之履行係屬金錢給付，僅須將款項匯入其設於被上訴人銀行之帳戶中即完成
    給付義務，並無須被上訴人特為配合受領始得完成，給付方式並無特殊困難之處
    ，此觀上訴人美揚公司已給付之四期款項，皆循此方法為之即可明瞭。上訴人美
    揚公司匯入款項後即發生清償的效力，而被上訴人就該等款項是否沖償，並不影
    響發生清償之效力，則被上訴人未沖償，實與上訴人履行之給付義務無涉，因此
    ，縱然被上訴人曾拒絕沖償，但實與其等之履行並無影響，上訴人僅需匯入款項
    即清償之效力，尚無須被上訴人之受領，並無受領遲延的問題。又證人劉秋玫證
    以：「．．．我沒參與訂立協議書．．．有去過美揚公司，但不是要向丙○○要
    回協議書，只是輔導該公司為正常戶，沒有告知美揚公司不要再匯款．．．共有
    十筆欠款，其中二筆借款有欠一、二期利息．．．」（本院卷第七二頁、第七三
    頁），上訴人美揚公司、丙○○、乙○○亦自陳：「我們匯了兩筆款項後，．．
    ．我們又再匯了二筆，發現銀行沒有扣帳，所以沒有再匯款．．．」（本院卷第
    一八一頁），由此可見，上訴人美揚公司於簽定協議書後，確有遲延給付之情事
    ，殊不因被上訴人未予扣帳而免其遲延責任。
　(六)末者，上訴人丙○○於被上訴人銀行竹東分行所立000000000000號
  　、000000000000號帳戶中有存款四萬五千一百四十七元，經被上訴
    人於九十二年十月十四日就系爭借款債務抵銷，此有抵銷通知函在卷（本院卷第
    一四三頁）可考，並為兩造所不爭執，系爭借款債務經此部分抵銷後，尚欠一千
    零三十五萬四千八百五十三元，美金十三萬九千八百七十二元二角四分及如原判
    決附表一、二所示之利息、違約金，被上訴人為減縮請求，自屬有據。
五、綜上所述，被上訴人本於消費借貸及連帶保證契約之法律關係，請求上訴人等連
    帶給付一千零三十五萬四千八百五十三元、美金十三萬九千八百七十二元二角四
    分及如原判決附表一、二所示之利息、違約金，為有理由，應予准許。原審判命
    上訴人如數給付，於法核無不合，上訴意旨指摘原判決不當，求予廢棄改判，為
    無理由，應予駁回。
六、兩造其餘攻擊防禦方法及其他未經援用之證據，經斟酌尚無礙於本院前述之認定
    ，爰不一一論究，又本院既認定上訴人美揚公司確有遲延給付情事，應負給付遲
    延責任，理由已見前述，則被上訴人是否派員向上訴人美揚公司取回系爭協議書
    及告以毋庸匯款清償等情，核與本件待證事實無必要關聯，且本件事證已臻明確
    ，上訴人美揚公司、丙○○、乙○○聲請傳訊證人陳明雄為前述事項之證明，即
    核無必要，附此敘明。
七、據上論結，本件上訴為無理由，判決如主文。
中　　　華　　　民　　　國　　九十三　　年　　　九　　　月　　二十九　　日
                              民事第十七庭
                                  審判長法  官　黃　騰　耀
                                        法  官　楊　絮　雲
                                        法  官　許　文　章
正本係照原本作成。
如不服本判決，應於收受送達後二十日內向本院提出上訴書狀，其未表明上訴理由者
，應於提出上訴後二十日內向本院補提理由書狀（均須按他造當事人之人數附繕本）
上訴時應提出委任律師或具有律師資格之人之委任狀；委任有律師資格者，另應附具
律師資格證書及釋明委任人與受任人有民事訴訟法第四百六十六條之一第一項但書或
第二項（詳附註）所定關係之釋明文書影本。
中　　　華　　　民　　　國　　九十三　　年　　　十　　　月　　　四　　　日
　　　　　　　　　　　　　　　　　　　　書記官　陳　明　俐
附註：
民事訴訟法第四百六十六條之一（第一項、第二項）：
對於第二審判決上訴，上訴人應委任律師為訴訟代理人。但上訴人或其他法定代理人
具有律師資格者，不在此限。
上訴人之配偶、三親等內之血親、二親等內之姻親，或上訴人為法人、中央或地方機
關時，其所屬專任人員具有律師資格並經法院認為適當者，亦得為第三審訴訟代理人
。
